Gustav Landauer Papers
Internationaal Instituut voor Sociale Geschiedenis
Gustav Landauer Papers
1882-1919 (-1936)
1882-1919
ARCH00780
Landauer, Gustav
1.62 m.
International Institute of Social History Cruquiusweg 31 1019 AT Amsterdam The Netherlands
Context
Biographical Note
Born in Karlsruhe 1870, died in Munich 1919; author, critic, anarchist activist and theorist; belonged to the opposition of `Die Jungen' inside the Sozialdemokratische Partei Deutschlands (SPD); one of the founders of Die Neue Freie Volksbühne in Berlin in 1892; editor of Der Sozialist 1893-1899 and 1909-1915; founder of the Sozialistische Bund in 1908; Commissioner of Enlightenment and Public Instruction of the first Bavarian Council Republic 1919; murdered by counterrevolutionary troops in the same year; his publications include `Skepsis und Mystik' 1903 and `Aufruf zum Sozialismus' 1911.
Acquisition
The IISH acquired this collection in 1937 from Ludwig Berndl in Locarno with financial support of the Centrale Arbeiders-Verzekerings- en Deposito-Bank (the Centrale). This acqusition was mentioned in the Annual Report of 1937 (p. 16). A supplement was acquired in 1939, see Annual Report 1939, p. 69.
Acquisition
Purchase 1938
AR 1937, p. 16; AR 1939, p. 69
Accruals
Gift Onken, Werner (Varel, Duitsland) 1994
Letter 22.11.1994
Photocopies of letters from Gustav Landauer to Silvio Gesell and Paulus Klüpfel 1914-1917 (orginals in archive Gesell)
Purchase 2003 (2001)
Letter 06.10.2003
Letters from Gustav Landauer to Margarethe Faas-Hardegger
Content and Structure
Content
Part of the papers of Gustav Landauer 1882-1919, a collection of documents compiled after his death by Max Kronstein and Lotte Kronstein-Landauer, for the greater part published by Martin Buber in: `Gustav Landauer. Sein Lebensgang in Briefen' 1929, with the exception of an unpublished `Jugendband', and an additional collection of letters received by Ludwig Berndl, meant for publication. Papers of Landauer: personal documents 1882-1919; letters from Frederik van Eeden 1914-1915, 1918, Georg Kaiser 1916-1918, Fritz Mauthner 1898-1907, 1911, 1916, Romain Rolland 1914 and others; manuscripts 1883-1903 and n.d.; some files; issues of periodicals containing articles written by Landauer 1892-1919. Collections of Kronstein/Buber and Berndl: letters and copies of letters from Landauer to Ludwig Berndl 1909-1919, Martin Buber 1906-1919, Frederik van Eeden 1910, 1914-1915, Kurt Eisner 1917-1919, Fritz Mauthner 1890, 1892, 1894-1919, Erich Mühsam 1901-1904, 1907-1912, 1914, 1916, Max Nettlau 1909-1919, members of his family and others; texts of lectures held by Landauer and copies of articles written by Landauer; a file on the Bavarian Council Republic 1918-1919 and n.d. and printed material.
Letters from Gustav Landauer to the Swiss socialist and peace activist Margarethe Faas-Hardegger (1882-1963) 1908-1910, partly concerning his efforts to form a new political association, the Sozialistische Bund.
NB. Part of the Landauer papers at the Jewish National and University Library in Jerusalem.
Arrangement
Beim Inventarisieren des im IISG aufbewahrten Gustav-Landauer-Teilnachlasses wurde versucht, die Trennung zwischen dem echten Nachlass und dem von andern gesammelten Material aufrechtzuerhalten oder wiederherzustellen. Da aber das Material durcheinandergeraten war, erwies es sich manchmal als schwierig, eine solche Trennung konsequent durchzuführen. Wenn es sich zum Beispiel um Maschinenschrift handelte, konnte die Identität der Maschinenschreiber nicht immer festgestellt werden, auch war die Herkunft des Dokumentationsmaterials nicht immer gewiss, während ein nach Landauers Tod zusammengestelltes Klebebuch (Inventarnummer 166) auch persönliche Dokumente von Gustav Landauer enthält. Eine gewisse Willkür war also manchmal nicht zu vermeiden, Verweisungen sollen die daraus erwachsenden Beschwerden beheben.
Schliesslich ist, was die Korrespondenz angeht, darauf hinzuweisen, dass bei den Briefen von Gustav Landauer auch Briefe an Landauer und bei den Eingängen auch einige Briefe von Landauer aufbewahrt werden, und dass die zur Veröffentlichung bestimmten und bei der Ordnung des Teilnachlasses in Stand erhaltenen Briefsammlungen mehrere Abschriften von Briefen enthalten, die in der Familienkorrespondenz oder der Korrespondenz mit Nichtverwandten auch im Original vorhanden sind, während in diesen Briefsammlungen auch Originalbriefe vorkommen. Ausserdem kommt auch an anderen Stellen (z.B. in den Dossiers) Korrespondenz vor. All diese Korrespondenzen sind über das Register zu erfahren.
Diesem Inventar wurde eine Konkordanz hinzugefügt, worin die Buchstaben- und Zahlenkodierungen der älteren vorläufigen Ordnung des Teilnachlasses auf die neuen Inventarnummern verweisen.
Subjects
Geographic Names
Germany
Persons
Bebel, August; Nettlau, Max
Themes
Anarchist movements
Material Type
Archival material
Access and Use
Access
Not restricted.
Allied Materials
Alternate Form of Material
Security microfilms 1986.
Complete Papers digitized as part of the Centrale Project 2012-2016.
Related Material
Jewish National and University Library in Jerusalem
Appendices
EINLEITUNG
Biographische Daten
Gustav Landauer (1870-1919), Schriftsteller, Kritiker und Revolutionär, war einer der wichtigsten Theoretiker des deutschen Anarchismus im wilhelminischen Zeitalter. Seine sozialistischen Ideale verband er mit einem mystisch inspirierten Humanismus. Nach seiner Auffassung führte erfolgreicher Klassenkampf nicht notwendigerweise die Befreiung der Menschheit herbei; "Befreiung" sollte von den Menschen selbst zustande gebracht werden, als das Ergebnis einer innerlichen, geistigen Erneuerung. Für Landauer war der Aufbau einer sozialistischen Gemeinschaft nur möglich im Zusammenhang mit einer solchen inneren Umkehr der Menschen.
Gustav Landauer wurde am 7. April 1870 als zweiter Sohn des jüdischen Ladenbesitzers Hermann Landauer und seiner Frau Rose Landauer-Neuburger in Karlsruhe geboren. Hier besuchte er auch die Elementarschule und das Gymnasium. Zwischen 1888 und 1892 studierte er an den Universitäten von Heidelberg, Berlin, Strassburg und wiederum Berlin englische und deutsche Literatur, Philologie und Philosophie. In Berlin lernte er auch seine erste Frau, Margarethe (Grete) Leuschner, kennen. Seine Liebe für sie bedeutete das Ende eines früheren Liebesverhältnisses mit einer gewisser Clara, deren Nachname nicht aus dem Nachlass hervorging. Bei der älteren, vorläufigen Ordnung des Nachlasses wurde diese Clara als seine Kusine angedeutet. Bei der Neuordnung ist die Korrespondenz mit ihr deshalb der Familienkorrespondenz hinzugefügt, obwohl eine Verwandtschaft sich nicht erwies.
Die neunziger Jahre waren für Gustav Landauer eine wichtige Periode seines Lebens. In dieser Zeit erschienen seine ersten literarischen Werke, er war politisch tätig, er gehörte zu den Gründern der Neuen Freien Volksbühne, er wurde in die Redaktion des libertärsozialistischen Blattes Der Sozialist aufgenommen, und seine Stellungnahmen brachten ihn mehrmals ins Gefängnis. In der Arbeiterbewegung jedoch fand er mit seinem geistesrevolutionären Anarchismus gleichzeitig immer weniger Anklang, er geriet mehr und mehr in eine isolierte Position. Ende der neunziger Jahren zog Landauer sich für mehrere Jahre vom politischen Kampf zurück. In dieser Zeit scheiterte auch seine Ehe mit Grete Leuschner. Er verliebte sich in die Lyrikerin Hedwig Lachmann, die er nach der Scheidung von Grete Leuschner heiratete.
Nach einem längeren Aufenthalt in England liess das Ehepaar sich in Hermsdorf bei Berlin nieder. Es wurden aus dieser Ehe zwei Töchter geboren, während Gustav und Hedwig sich auch der Tochter aus Landauers erster Ehe annahmen.
In den ersten Jahren nach der Jahrhundertwende widmete Landauer sich vor allem der Literatur und der Wissenschaft. Er übersetzte z.B. Meister Eckharts mystische Schriften ins Neuhochdeutsche und er liess einige wichtige philosophische und historische Werke erscheinen, u.a. "Skepsis und Mystik" (1903) und "Die Revolution" (1907). Nach dem Erscheinen dieses letzten Werkes wurde Landauer von neuem politisch aktiv. Er gab den Anstoss zur Gründung einer neuen Organisation unabhängiger Sozialisten und Anarchisten, des Sozialistischen Bundes, für den er auch ein Programm verfasste, das er später zu seinem berühmten, 1911 erschienenen "Aufruf zum Sozialismus" umarbeitete.
Ebenfalls auf Landauers Initiative hin wurde seit 1909 vom Sozialistischen Bund ein Organ herausgegeben, das erneut den Titel Der Sozialist (1909-1915) erhielt.
In den Jahren vor dem Ausbruch des ersten Weltkriegs agierte Landauer andauernd gegen das Wettrüsten, insbesondere gegen die deutsche Rüstungspolitik. Im Frühsommer 1914 war er an der Gründung eines übernationalen Kreises 'geistiger' Europäer (u.a. mit Martin Buber, Romain Rolland und Frederik van Eeden) beteiligt, die versuchen wollten, das gegenseitige Verständnis zwischen den Völkern zu fördern. Beim Kriegsausbruch jedoch fiel dieser sogenannte Forte-Kreis auseinander, weil namentlich die Mitgliedern Erich Gutkind und Florens Christian Rang unbedingt der deutschen Kriegführung zustimmten, ja sogar leidenschaftlich begrüssten, während die andern Mitglieder den Krieg bedauerten oder, wie Landauer, völlig ablehnten. Mit seiner pazifistischen Stellungnahme geriet Landauer einige Jahre in eine noch grössere Isolation als vorher.
Im Sommer 1917 siedelten Landauer und seine Familie nach Krumbach in Schwaben über, dem Geburtsort seiner Frau Hedwig. Das ziemlich plötzliche Sterben seiner Frau im Februar 1918 war für Landauer ein Schlag, von dem er sich kaum erholt hat. Trotzdem wurde Landauer bei Kriegsende abermals politisch tätig. In München schloss er sich der im November 1918 entstehenden revolutionären Bewegung an, nach der Ausrufung der Räterepublik am 7. April 1919 war er für kurze Zeit Volksbeauftragter für Volksaufklärung. Nach dem Zustandekommen der zweiten, von Kommunisten geleiteten Räterepublik zog er sich aus der Revolution zurück.
Bei der Zerschlagung der bayerischen Räterepublik durch gegenrevolutionäre Truppen wurde Landauer verhaftet und, nachdem er ins Münchner Stadelheimgefängnis transportiert worden war, dort am 2. Mai 1919 von aufgehetzten Soldaten ermordet.
Der Nachlass
Der Landauer-Nachlass besteht aus zwei Teilnachlässen: der tatsächliche Nachlass von Gustav Landauer und das Material, das nach seinem Tode von andern gesammelt wurde. Beim letzteren Teilnachlass handelt es sich zum übergrössten Teil um Briefe und andere Dokumente von Gustav Landauer, die von Max Kronstein, Lotte Kronstein-Landauer, Martin Buber und Ina Britschgi-Schimmer gesammelt und, da sie die Ori ginale nicht immer von den Besitzern erhielten, mit zahllosen Abschriften ergänzt wurden. Ausserdem haben sie viele Briefen von Gustav Landauer ausgewählt, grösstenteils abgeschrieben und mit Anmerkungen versehen, in der Absicht, diese Auswahl herauszugeben. Dieser Plan ist nur teilweise verwirklicht worden mit der 1929 von Martin Buber und Ina Britschgi-Schimmer herausgegebenen Ausgabe "Gustav Landauer. Sein Lebensgang in Briefen". Die Herausgabe eines von Max Kronstein besorgten "Jugendbandes" jedoch ist bisher nicht verwirklicht worden.
Diese Sondersammlungen, die auch viele Notizen und Korrespondenzen der Verfasser enthalten, sind bei der jetzigen Ordnung des Nachlasses als solche erhalten geblieben. Zu einem späteren Zeitpunkt is noch eine Sammlung von Briefen Gustav Landauers an Ludwig Berndl, von dem letzteren ebenfalls mit der Absicht einer Veröffentlichung zusammengestellt, maschinenschriftlich abgeschrieben, eingeleitet und erläutert, zum Nachlass gegeben worden.
Ein grosser Teil des von Max Kronstein, Lotte Kronstein-Landauer, Martin Buber und Ina Britschgi-Schimmer gesammelten Landauer-Nachlasses wurde 1938 mit grossem persönlichen Risiko von Frau Annie Adama van Scheltema-Kleefstra von Karlsruhe nach Amsterdam transportiert. Ein anderer Nachlassteil befindet sich in der Jewish National and University Library in Jerusalem.
Der im IISG aufbewahrte Teilnachlass hat einen Umfang von 1,50 Lfm.
Mit der Benutzung sind keinerlei beschränkende Auflagen verbunden.
Bemerkungen zum vorliegenden Inventar
Beim Inventarisieren des im IISG aufbewahrten Gustav-Landauer-Teilnachlasses wurde versucht, die Trennung zwischen dem echten Nachlass und dem von andern gesammelten Material aufrechtzuerhalten oder wiederherzustellen. Da aber das Material durcheinandergeraten war, erwies es sich manchmal als schwierig, eine solche Trennung konsequent durchzuführen. Wenn es sich zum Beispiel um Maschinenschrift handelte, konnte die Identität der Maschinenschreiber nicht immer festgestellt werden, auch war die Herkunft des Dokumentationsmaterials nicht immer gewiss, während ein nach Landauers Tod zusammengestelltes Klebebuch (Inventarnummer 166) auch persönliche Dokumente von Gustav Landauer enthält. Eine gewisse Willkür war also manchmal nicht zu vermeiden, Verweisungen sollen die daraus erwachsenden Beschwerden beheben.
Schliesslich ist, was die Korrespondenz angeht, darauf hinzuweisen, dass bei den Briefen von Gustav Landauer auch Briefe an Landauer und bei den Eingängen auch einige Briefe von Landauer aufbewahrt werden, und dass die zur Veröffentlichung bestimmten und bei der Ordnung des Teilnachlasses in Stand erhaltenen Briefsammlungen mehrere Abschriften von Briefen enthalten, die in der Familienkorrespondenz oder der Korrespondenz mit Nichtverwandten auch im Original vorhanden sind, während in diesen Briefsammlungen auch Originalbriefe vorkommen. Ausserdem kommt auch an anderen Stellen (z.B. in den Dossiers) Korrespondenz vor. All diese Korrespondenzen sind über das Register zu erfahren.
Diesem Inventar wurde eine Konkordanz hinzugefügt, worin die Buchstaben- und Zahlenkodierungen der älteren vorläufigen Ordnung des Teilnachlasses auf die neuen Inventarnummern verweisen.
Konkordanz
Alt Neu.
A 152
B 6, 166-167
C - 1 6, 7, 11, 35, 175-176
2 8
3 9
4 180 (und ikonographische Abteilung)
D - 1 1
2 2
3 4, 10, 55-56, 168
4 169
5 3, 51
6 5
E 59-61
F 62-63, 76
G 68-71
H 13, 23, 29, 64-67,73, 77-79
I 23, 72, 74-75
J 80-82
K 83-88
L 89-93
M 94-97
N 12-23
O 12-23, 27
P 12-23, 32, 177
Q 109-113
R 114-119
S 120-124
T 125-130
U 131-135
V 136-142
W 143-151, 181
X 46, 98-108
Y 33-34, 36-45, 154
Z 24-26
AA - 1 45, 162, 180
2 163
3 164
4 165
BB - 1 155
2 52
3 53
4 28, 30-31, 51, 54, 57-58
CC - 1 46, 153-157
2 46, 158
3 46, 159
4 47, 49, 160
5 161, 174, 179
6 171-172
7 169-170
DD - 1 46, 47
2 48
3 49
4 171-172
5 173
EE 178
FF 50
REGISTER
Andreas-Salomé, Lou. Siehe Salomé, Lou Andreas- ‡ Anonym: 22, 150 ‡ Arme Konrad, Der: 158, 179 ‡ Arme Teufel, Der: 161 ‡ Ateneum: 46 ‡ Auer, Ignaz: 102 ‡ Bab, Julius: 12, 109-110 ‡ Bahr, Hermann: 111 ‡ Bayerische Arbeiterräte: 162 ‡ Bayerische Räterepublik: 162-165, 166-167 ‡ Bayerische Staatszeitung und Bayerischer Staatsanzeiger: 57 ‡ Bebel, August: 102, 111 ‡ Beer, Ludwig: 111 ‡ Bendemann-Susman, Margarete von: 12, 111 ‡ Berliner Börsen-Courier: 160 ‡ Berliner Tageblatt: 49, 160 ‡ Berndl, Ludwig: 12, 80-82, 112, 132-135, 152 ‡ Bernstein, [Eduard]: 46 ‡ Beutler, Margarete: 12 ‡ Bielefeld: 12 ‡ Bittel, Karl: 12, 113 ‡ Bjerre, Poul: 25-26, 113 ‡ Björnson, Björnstjerne: 48 ‡ Blaubuch, Das. Wochenschrift für öffentliches Leben, Literatur und ‡ Kunst: 47, 160 ‡ Blüher, Hans: 12, 113 ‡ Blum-Neff, Emil: 12, 98-99, 101, 113 ‡ Blummer, Rudolf: 12 ‡ Bölsche, Wilhelm: 12, 158 ‡ Börsen-Courier, Der: 165 ‡ Bodman, Emanuel von: 12, 48, 113 ‡ Borel, Henri: 25-26, 113 ‡ Borgius, Walter: 101, 113 ‡ Britschgi-Schimmer, Ina: 12, 113 ‡ NB. Siehe auch Inv.-Nr. 12. Cornelius, Hans ‡ Brunner, Constantin (= Leo Wertheimer): 83-84, 114 ‡ Buber (Familie): 12 ‡ Buber, Martin: 12, 26, 115-116 ‡ Bund 'Neues Vaterland': 52-53 ‡ Calé, Walter: 47 ‡ Carl: 23 ‡ [Cassirer?], Paul: 125 ‡ Clara: 23, 72, 100 ‡ Chinda, Sutemi (Baron): 117 ‡ Cornelius, Hans: 12 ‡ Croissant, Hermann und Croissant-Rust, Anna: 117 ‡ Däubler, Theodor: 24-25 ‡ Dehmel, Heinz: 117 ‡ Dehmel, Ida (= Frau Isi): 13, 117 ‡ Dehmel, Paula: 13 ‡ Dehmel, Richard: 13, 85, 117 ‡ Deipser, Lia: 117 ‡ Dempwolff, Otto: 13, 100-101, 117 ‡ Descaves, Lucien: 153 ‡ Deutsch (Frau): 102 ‡ Deutsch, Regine: 117 ‡ Deutsche Verlags-Anstalt: 13 ‡ Deutschland. Wochenschrift für Kunst, Literatur, Wissenschaft und ‡ soziales Leben: 153 ‡ Dietrich-Schardt, Mary: 13 ‡ Dohrn, Harald (Frau): 117 ‡ Domela Nieuwenhuis, Ferdinand: 13 ‡ Dorn, Agnes: 76 ‡ Dumont-Lindemann, Louise: 86, 117, 131 ‡ Ebert, L.: 13 ‡ Ebert-Wolff, Ida: 118 ‡ Eeden, Frederik van: 13, 24-26, 87, 118 ‡ Egidy, Louise von: 13 ‡ Egidy, Moritz von: 13 ‡ Einhart Gottlieben, R. Siehe Inv.-Nr. 12. Bodman, Emanuel von ‡ Einstein, Norbert: 13 ‡ Eisner, Kurt und Eisner, Else: 27, 58, 118 ‡ Eltzbacher, Paul: 13, 118 ‡ Emil (= Emil Blum-Neff?): 101 ‡ Engel, Fritz: 13 ‡ Ethische Kultur: 102 ‡ Eulenberg, Herbert: 13 ‡ Faas-Hardegger, Margarete: 119 ‡ Fechenbach (Felix): 165 ‡ Felix: 23 ‡ F.H.: 28 ‡ Fidus (= Hugo Höppener): 13 ‡ Fischer, Richard: 50 ‡ Flugblatt, Das. Kurze Schriften zur politischen Bildung: 49 ‡ Foerster: 102 ‡ Fontane, Theodor. Siehe Neumann-Hofer, Otto ‡ Forte-Kreis: 24-26, 115-116, 118 ‡ Forum, Das: 49 ‡ Fränkel, Adolf: 17, 79 ‡ Fränkel(-Landauer), Rosa: 98, 100-103 ‡ Franck, Hans: 120 ‡ Frank, Nathalie: 101 ‡ Frankfurter Zeitung: 160, 170 ‡ Freie Arbeiter, Der: 13, 20 ‡ Freie Generation, Die. Dokumente der Weltanschauung des Anarchismus: 160 ‡ 'Freund': 101, 104 ‡ 'Freundin': 100 ‡ Friedeberg, [R.?]: 13, 120 ‡ Fritz (Friedrich?): 73, 77-78 ‡ Fritz [Landauer]: 77-78 ‡ Geiger, Albert und Anna: 14, [29], 78, 102, 120 ‡ Gerlach, Hellmut von: 52-53 ‡ Gesellschaft, Die. Halbmonatsschrift für Litteratur, Kunst und Sozial- ‡ politik: 158 ‡ G.L.: 46 ‡ Greeven, Erich August: 120 ‡ Grete. Siehe Leuschner, Grete ‡ Grigorowicz, Olga (Fräulein): 88, 103, 121 ‡ Grossmann, Rudolf. NB. Siehe Inv.-Nr. 20. Ramus, Pierre ‡ [Grossmann], Stefan: 14 ‡ Gruppe Sozialistischer Akademiker Münchens: 163, 165 ‡ Gumplowicz [Ladislaus?]: 121 ‡ Gutkind, Erich: 24-26 ‡ Habicht, Wilhelm: 50 ‡ Händel, Georg Friedrich: 55 ‡ Hannoverscher Kurier: 160 ‡ Harda, Mark: 15 ‡ Hardegger, Margarethe: 15 ‡ Harden, Maximilian: 15, 121 ‡ Hart, Heinrich: 159 ‡ Hart, Julius: 15, 159 ‡ Hauschner, Auguste: 15, 64-67, 122 ‡ Hedwig: 17 ‡ Hegner, Jakob: 123 ‡ Hentzschel, Robert: 50 ‡ Herzfeld: 100-102 ‡ Hiller, Kurt: 15, 123 ‡ Hirzel, S.: 15 ‡ Höppener, Hugo: 15, 123 ‡ Hofmannsthal, Hugo von: 15, 123 ‡ Hollaender, Felix: 15 ‡ Horwitz, Leo: 169-170 ‡ Huch, Margareta: 165 ‡ Huebner, F.M.: 123 ‡ Hugo: 74-75, 105 ‡ Internationaler Orden für Ethik und Kultur: 30 ‡ Jacobsohn, Siegfried: 124 ‡ Januasch, Lili: 124 ‡ Joël, Ernst: 31, 124 ‡ Jude, Der: 49 ‡ Kaiser, Georg: 16, 160 ‡ Kampffmeyer, Bernhard: 125 ‡ Karl: 74 ‡ Karlsruhe, Grossh. Gymnasium: 7 ‡ Karlsruhe, Realgymnasium: 7 ‡ K.E.: 32 ‡ Kersten, Kurt: 125 ‡ Kestenberg, Leo: 125 ‡ Kienzl, Hermann: 125 ‡ 'Kinder': 163 ‡ Knote, Gustav: 165 ‡ Kronacher, Alwin. Siehe Inv.-Nr. 12. Bodman, Emanuel von ‡ Kronstein (Frau): 27 ‡ Kronstein, Max: 104-108, 160, 162, 169-170, 177-178 ‡ Kronstein-Landauer, Charlotte: 177 ‡ Kropotkin, Peter: 16, 125, 161 ‡ Kultur, Die: 159 ‡ Lachman, Hedwig: 33, 102-103 ‡ NB. Siehe auch Landauer-Lachman, Hedwig ‡ Landauer, Brigitte: 127 ‡ Landauer, Charlotte: 59-63, 70-71, 76, 105, 127, 163 ‡ NB. Siehe auch Kronstein-Landauer, Charlotte und Inv.-Nr. 15. ‡ Hauschner, Auguste. ‡ [Landauer?], Clara: 17 ‡ Landauer, Fritz: 17, [77-78] ‡ Landauer, Gudula: 64-67, 89-96, 127 ‡ Landauer, Hermann: 64-67, 78 ‡ Landauer, Hugo und Charlotte: 100-103, [105], 126 ‡ NB. Siehe auch Vettern ‡ Landauer, Karl: 100-102 ‡ Landauer, Moritz und Hedwig: 17 ‡ Landauer, Rosa (Mutter): 17 ‡ NB. Siehe auch Landauer-Neuburger, Rosa ‡ Landauer, Rosa (= Rosel): 17 ‡ Landauer, Siegfried: 98-100 ‡ NB. Siehe auch Vettern ‡ Landauer-Lachmann, Hedwig: 33, 68-69, 85, 89-96, 102-103, 114, 117, 125, 128-130, 132-135 ‡ Landauer-Leuschner, Margarethe: 70-71, 89, 100-102, 105 ‡ Landauer-Neuburger, Rose(Rosa): 17, 64-67, 79 ‡ [Lang], Paul: 58 ‡ Lange, Rudolf: 131 ‡ Lasker-Schüler, Else: 17, 145 ‡ Laski (= Kurt von Tepper): 145 ‡ Lehmann-Kalisch, Lilli: 17 ‡ Leonhard, Rudolf: 17, 131 ‡ Leuschner (Grossmutter): 59-63 ‡ Leuschner, Margarethe. Siehe Landauer-Leuschner, Margarethe ‡ Licho (Albert): 17, 131 ‡ Lindemann: 17 ‡ Lindemann, Gustav: [17], 86, 117, 131 ‡ Liszt, von: 17 ‡ Literarische Echo, Das. Halbmonatsschrift für Literaturfreunde: 47, 48, ‡ 49, 159 ‡ Losch, Jacob: 131 ‡ Mackay, John Henry: 17 ‡ Magazin für Literatur, Das: 46, 154, 156 ‡ Masken, Halbmonatsschrift des Düsseldorfer Schauspielhauses: 49 ‡ Mauthner, Fritz und Hedwig: 18, 58, 79, 89-96, 100-103, 132-135, 144 ‡ NB. Siehe auch Inv.-Nr. 12. Bodman, Emanuel von. ‡ Mayer, Gustav: 19, 136 ‡ Meng, Heinrich: 19, 136 ‡ Meyer, Alfred Richard: 19, 136 ‡ Meyerfeld: 19 ‡ Milan, Emil: 19 ‡ Mirbeau, Octave: 19 ‡ Mohr, Karl: 136 ‡ Mombert, Alfred: 136 ‡ Moos: 99-101 ‡ Moos, Alfred: 19 ‡ Moos und Dempwolff: 101 ‡ Mosheim, M.: 19 ‡ Mühsam, Erich: 20, 97, 125, 137 ‡ Müller, Ernst: 138 ‡ Müller, Max: 139 ‡ München, Universität: 163 ‡ Müser, Dora: 76 ‡ Mutzenbecher, H.E.: 139 ‡ Nation, Die. Wochenschrift für Politik, Volkswirtschaft und Literatur: ‡ 157 ‡ Natouck: 139 ‡ Nettlau, Max: 20, 140-141 ‡ Neue Gemeinschaft, Die. Mitteilungen für Mitglieder und ‡ Gleichgesinnte: 159 ‡ Neue Rundschau, Die. Freie Bühne für modernes Leben: 153 ‡ Neue Zeit, Die. Wochenschrift der deutschen Sozialdemokratie: 157 ‡ Neumann, Adolf: 20, 142 ‡ Neumann, Julius: 20 ‡ Neumann-Hofer, Otto: 100 ‡ Nohl, Johannes: 20, 142 ‡ Norlind, Ernst: 20, 25-26, 142 ‡ Oehlkers, Friedrich: 20 ‡ Oerter, Fritz: 20, 142 ‡ Oerter, Sepp: 20 ‡ Oppenheimer, Franz: 20 ‡ Otto, Adolf und Fränze: 142 ‡ Otto, Franziska: 64-67, 79 ‡ Paasche, Hans: 165 ‡ Pawlowitsch, Paul: 102, 143 ‡ Peschko, Ernst: 165 ‡ Petermann, Hedwig: 143 ‡ Peukert (Herr): 50 ‡ Peukert, Josef: 50 ‡ Peukert, Marie: 20, 50 ‡ Poepke, A.: 143 ‡ Potthof, Heinz: 165 ‡ Professor: 108 ‡ Programm, Das. Blätter der Münchener Kammerspiele: 49 ‡ Programm der Berliner Volksbühne: 160 ‡ Provisorischer Nationalrat des Volksstaates Bayern: 162, 164 ‡ Ramus, Pierre (= Rudolf Grossmann): 20 ‡ Rang, Florens Christian: 24-26 ‡ Redakteur: 148 ‡ Redaktion: 149 ‡ Remer, Paul: 20 ‡ Reichenbach, Bernhard: 143 ‡ Reichle. Siehe Inv.-Nr. 12. Bodman, Emanuel von. ‡ Republik, Die: 162 ‡ Rolland, Romain: 24-26 ‡ Rosa: 102 ‡ Rosel: 77 ‡ Rubiner, Ludwig: 20 ‡ Salomé, Lou Andreas-: 20 ‡ Schaubühne, Die: 47 ‡ Schauspielhaus Düsseldorf: 56 ‡ Scheler, Max: 144 ‡ Schmidt, Robert: 165 ‡ Schnabel, Karl: 144 ‡ Schottlaender, Bernhard: 144 ‡ Schreiber, Otto: 20 ‡ Schuller, Hortense: 76 ‡ Schur, Paul: 165 ‡ Seligmann, R.: 144 ‡ Siegfried: 75 ‡ NB. Siehe auch Inv.-Nr. 17. Landauer, Moritz und Hedwig. ‡ Slottko, Emilie: 144 ‡ Sozialist, Der: 41, 46, 51, 157, 169-170 ‡ Sozialist, Der. Anarchistische Monatsschrift: 158 ‡ Sozialistische Akademiker, Der: 158 ‡ Sozialistischer Bund: 51 ‡ Sozialistische Monatshefte: 158 ‡ Spohr, Wilhelm: 20, 103 ‡ Springer, Georg: 144 ‡ Starkenburg: 101 ‡ [Steinberg]. Siehe Inv.-Nr. 12. Bodman, Emanuel von. ‡ Stromer-Reichenbach, Friedrich: 144 ‡ Susman, Margarete: 20 ‡ Tagger, Theodor: 145 ‡ Tcherkesoff, W.: 160 ‡ Tepper, Kurt von: 145 ‡ Thorne, W.: 102 ‡ Thies, Heinz: 145 ‡ Toller, Ernst: 20, 34 ‡ Verein 'Zentralstelle Völkerrecht': 52-53 ‡ Verlag der Zukunft: 21 ‡ Vettern: 101 ‡ Viereck: 21 ‡ Vogel, Carl und Werner: 145 ‡ Vossische Zeitung: 67 ‡ Wagner, Christian: 21 ‡ Wagner, Frieda: 76 ‡ Walden, Herwarth und Else: 17, 21, 145 ‡ Warnstedt: 146 ‡ Weidner, Albert: 21, 147 ‡ Weiss, Emil Rudolf: 21 ‡ Welt am Montag, Die: 158 ‡ Weltbühne, Die - Die Schaubühne. Wochenschrift für Politik, Kunst, ‡ Wirtschaft: 49 ‡ Wertheimer, Leo: 114, 147 ‡ Wertheimer, Leoni und Lotte: 114 ‡ Wilde, Oscar: 35 ‡ Winze, Leo: 132-135 ‡ Wolfenstein, Alfred: 21, 147 ‡ Wolff, Ida: 21, 98-100, 147 ‡ Wolff, Kurt: 147 ‡ Zeit, Die. Wiener Wochenschrift: 159 ‡ Zeitgeist: 47 ‡ Ziethen: 46 ‡ Zimmer, Fr.: 21 ‡ Zukunft, Die: 46, 159 ‡